【裁判字號】    95,醫上更(二),3
【裁判日期】    951206
【裁判案由】    墮胎
【裁判全文】
臺灣高等法院刑事判決            95年度醫上更 (二)字第3號
上  訴  人
即  被  告  甲○○
選任辯護人  李聖隆律師
上列上訴人因墮胎等案件，不服臺灣桃園地方法院88年度訴字第
409號，中華民國89年11月15日第一審判決（起訴案號：臺灣桃
園地方法院檢察署87年度偵字第13136號），提起上訴，本院判
決如下：
    主  文
原判決關於甲○○共同營利加工墮胎及定執行刑部分均撤銷。
甲○○共同連續意圖營利，受懷胎婦女之囑託，而使之墮胎，處
有期徒刑壹年肆月。扣案如附表一編號1至36、編號38至41、44
所示之物品均沒收。
    事  實
一、甲○○僅具助產士及護士資格，明知未取得合法醫師資格，
    不得執行醫療業務。詎其因台北市○○區○○街14之3號1樓
    「惠仁診所」先後之駐診醫師陸坦、馬敬恕係男性，且年事
    已高，從事婦科疾病治療不便，竟自民國（下同）82年間起
    ，意圖營利，自行在上開診所，為病患從事性病及婦科疾病
    治療等醫療行為，擅自執行醫療業務。迨84年11月25日，馬
    敬恕醫師未在該處執業，甲○○恐遭取締，乃遷至同址2 樓
    繼續執行醫療業務，並自85年11月間起，與未具合法醫師資
    格之乙○○（原名游碧蓮，已成年，業經本院判處罪刑確定
    ），共同基於營利之意圖，均明知未具合法醫師資格，不得
    擅自執行醫療業務，竟受病患即懷胎婦女之囑託，由甲○○
    負則手術，乙○○則擔任助手，從事打針、抬病人、洗器械
    等工作，共同為懷胎之婦女墮胎。甲○○並另持續為前往求
    診之病患治療性病或其他疾病，如遇甲○○外出及甲○○於
    86年8月1日因乳癌開刀療病期間，換由乙○○替人看診。診
    治病人每次收費約新台幣（下同）3、4百元，墮胎費用則為
    4千元，後者乙○○分得5、6百至1千元不等。期間計向「陳
    小姐」、「文華」、「文莉」、「小倩」、「蔡秀珊」、「
    雅雅」「小尤」、「陸小姐」、「珊珊」、「雅慧」、「高
    小姐」、「嘉寶」、「陳思思」、「陳惠仁」、「小莉」、
    「小由」、「慧芹」、「美雅」、「周小姐」、「李小姐」
    、「張小姐」、「阿真」、「宜珍」、「小陳」、「吳小姐
    」、「曾小姐」、「趙秀嬌」、「翁寶雲」等病患實施醫療
    行為，並為其中十名懷胎之婦女墮胎。嗣於87年8月31日及
    同年9月1日，經臺灣桃園地方法院檢察署檢察官率同桃園縣
    警察局刑警隊至台北市○○街14之3號2樓惠仁診所及同市○
    ○街14之4號3樓乙○○居處搜索，扣得甲○○所有如附表一
    所示之物品（其中如附表一編號1至36、編號38至41、44 所
    示之物品，係供犯罪所用，其他部分與本案無關）及乙○○
    所有如附表二所示之物品（均與本案無關）。
二、案經桃園縣警察局移送臺灣桃園地方法院檢察署檢察官偵查
    起訴。
    理  由
壹、程序部分：
一、按刑事訴訟法第146條規定：「有人住居或看守之住宅或其
    他處所，不得於夜間入內搜索或扣押。但經住居人、看守人
    或可為其代表之人承諾或有急迫之情形者，不在此限（第1
    項）」、「於夜間搜索或扣押者，應記明其事由於筆錄（第
    2項）」。經查：本件係檢察官張紹斌會同桃園縣警察局刑
    事組警員，於87年8月31日夜間23時50分至同年9月1日凌晨1
    時50分，前往台北市○○街14之3號2樓惠仁診所搜索，及於
    同年7月1日0時0分至2時10分許至同市○○街14之4號3樓乙
    ○○居處搜索，有搜索扣押證明筆錄在卷可稽（87年度偵字
    第13136號卷─以下簡稱13136號卷，第14頁、第16頁），且
    證人即會同檢察官搜索之員警王美江於原審證稱：本案係傅
    瑞嬌案件衍生出來之案件，當天其等為等病患來就診，與檢
    察官在現場守候埋伏約2個小時，見有人進入惠仁診所，才
    進入搜索，當時即看到被告甲○○，1名女子正就診，正在
    注射針筒，針頭還插在看診的人身上，現場設有就診器材，
    當時檢察官有詢問被告甲○○在做什麼，因為其等係轄區外
    之搜索，無法將該病患帶至桃園訊問等語（見原審94年8月2
    日審判筆錄）；被告於本院更一審亦坦承當晚有1男1女進來
    2樓，該名女子稱已懷孕3個多月，要做墮胎手術等語（見本
    院更一審94年8月2日審判筆錄），足見警員王美江所述非虛
    。再者，上開診所係在華西街夜市處，從事夜生活者在該處
    附近匯集活動，被告於夜間從事墮胎或其他婦科治療，與該
    處特殊之地點及所從事之密醫行為有相當關聯性，而偵辦人
    員於病患看診時若不立即隨同進入診所調查，待病患離去，
    證據稍縱即逝，是以檢察官會同警員於間發現有人進入被告
    甲○○診所後，於夜間進入該診所內搜索，自有其急迫性，
    且進入診所後發現病患正在接受注射，乃進而搜索，其夜間
    搜索並無違法。被告辯護人辯稱本件未經被告同意夜間搜索
    ，扣押物品無證據能力云云，尚屬無據。
二、關於被告警詢及檢察官偵查中自白之任意性：
    被告雖辯稱：本件警方偵訊時表示如果伊不承認，就要關到
    承認為止，並要伊在檢察官面前亦為為相同之陳述，伊因心
    理恐懼、身體不適，始於警詢及檢察官偵查中（87年9月1日
    ）為不實之自白云云。惟查：證人即承辦員警王美江於原審
    證稱：伊並未對被告有非法取供情事（見本院更一審94年8
    月2日審判筆錄），且本件係檢察官率同員警前往搜索，搜
    索時檢察官亦在場見聞，有如上述，衡情員警洵無必要對被
    告非法取供；況被告於檢察官偵查中係供稱：「（87年9月1
    日凌晨零時，你是否幫病人診療？）是的，剛剛好有位病人
    說她懷孕三個月了，我摸摸她肚子發現沒有。約82年開始，
    剛開始在我住處1樓，當時有馬醫師及陸醫師，但因他們是
    男醫生，而且年紀大了，所以大部分都是我自己來看」等語
    ，而關於該部分內容並未於警詢提及，衡情被告如係遭警恐
    嚇而於偵查中為不實之陳述，何以其於偵查中更能詳係說明
    不實之犯罪經過，足見被告此部分所辯無非空言，不足採信
    ，其於警詢及檢察官偵查中之陳述當具任意性，自有證據能
    力。
三、關於原審同案被告乙○○警詢及檢察官偵查中自白之任意性
    ：
    原審同案被告乙○○雖另辯稱：伊於警詢時，警察雖未對伊
    刑求，但有誘導情事，比如警察問伊如何墮胎，而伊因當時
    精神不好，乃隨便講講云云。惟查：原審同案被告乙○○因
    本案涉嫌違反醫師法及圖利加工墮胎等罪，是以警方於偵訊
    時詢問被告如何墮胎，及對價等與犯罪有關之情節，即難謂
    有誘導情事；況原審同案被告乙○○於87年9月1日警詢時就
    其他偽造文書及販嬰部分已否認犯罪，有警詢筆錄在卷可稽
    ，衡情員警製作筆錄時如有誘導或其他不正方法情事，何以
    原審同案被告乙○○於警詢時僅承認墮胎而否認偽造文書及
    販嬰犯行，足見原審同案被告乙○○上開所辯，尚不足採。
    其於警詢及檢察官偵查中自白，亦具任意性。
四、按修正後刑事訴訟法施行法第7條之3規定：「中華民國92年
    1月14日修正通過之刑事訴訟法施行前，已繫屬於各級法院
    之案件，其以後之訴訟程序，應依修正刑事訴訟法終結之。
    但修正刑事訴訟法施行前已依法定程序進行之訴訟程序，其
    效力不受影響。」（參照最高法院93年度台上字第5894號判
    決）。經查：92年2月6日修正公布之刑事訴訟法，業於同年
    9月1日施行，而本案係於88年4月1日即修正刑事訴訟法施行
    前繫屬於原審法院，有原審法院收文章蓋於台灣桃園地方法
    院檢察署88年4月1日桃檢茂義字第1249 4號送審函可稽（88
    年度訴字第409號卷─以下簡稱409號卷，第1頁），依前開
    法條規定，對於提起上訴之案件，於修正刑事訴訟法施行前
    原審就可得為證據之證據，已依法定程序調查者，其效力不
    受影響，仍得為證據。本案證人傅瑞嬌於警局訊問、檢察官
    偵查及第一審之供述，業經原審依法定程序提示筆錄並告以
    要旨，令被告辯論而為合法調查，揆諸前揭說明，上開供述
    證據自有證據能力。況按被告以外之人於審判中有滯留國外
    或所在不明而無法傳喚或傳喚不到之情形，其於檢察事務官
    、司法警察官或司法警察調查中所為之陳述，經證明具有可
    信之特別情況，且為證明犯罪事實之存否所必要者，得為證
    據，刑事訴訟法第159條之3第1款定有明文。經查證人傅瑞
    嬌經本院前審傳拘無著，有拘票回證在卷為憑，且被告亦未
    質疑前開證人於警詢時有遭不當方式違法取供情事，足見證
    人傅瑞嬌之陳述應具任意性，是以其於警詢中之陳述具有可
    信之特別情況，且為證明犯罪事實之存否所必要，亦得為證
    據。
五、按被告以外之人於檢察事務官、司法警察官或司法警察調查
    中所為之陳述，與審判中不符時，其先前之陳述具有較可信
    之特別情況，且為證明犯罪事實存否所必要者，得為證據，
    刑事訴訟法第159條之2定有明文。查證人即同案被告原審同
    案被告乙○○於本院審理經交互詰問之證詞雖與其等於警詢
    時之供詞不符，惟其等警詢時之證詞，查無違法取供情形（
    詳如上述），且其於本院審理經交互詰問之證詞，與事實不
    符，應屬迴護被告之詞（詳如後述），是以其先前於警詢時
    之陳述具有較可信之必要特別情況，且為證明犯罪事實存否
    所必要，自得為證據。另證人即原審同案被告乙○○於偵查
    中之陳述，因偵查中檢察官向被告以外之人所取得之陳述，
    原則上均能遵守法律規定，不致違法取供，其可信性極高，
    並無顯有不可信之特別情況，依同法第159條之1第2項之規
    定，亦有證據能力。
六、按刑事訴訟法第159條第1項雖規定，被告以外之人於審判外
    之言詞或書面陳述，除法律有規定外，不得作為證據。惟同
    法第159條之5第2項已規定，當事人、代理人或辯護人於法
    院調查證據時，知有第159條第1項不得為證據之情形，而未
    於言詞辯論終結前聲明異議者，視為有前項之同意（指同條
    第1項之同意作為證據）。此乃第159條第1項所容許，得作
    為證據之例外規定之一（最高法院93年度台上字第3533號判
    決要旨足資參照）。經查本案被告及檢察官、辯護人於本院
    審判程序，就本院以下引用其餘調查之證據，均未主張有刑
    事訴訟法第159條第1項不得為證據之情形，參照上開最高法
    院判決要旨，本案其餘經調查之證據均有證據能力，合先敘
    明。
貳、實體部分：
一、訊據被告矢口否認有違反醫師法及圖利加工墮胎犯行，辯稱
    ：上開華西街14之3號2樓，係伊養病處所，伊於警詢時供稱
    向墮胎婦女收取4千元，係惠仁診所醫師陸坦收取之費用；
    至扣案之醫療儀器及藥品一批，其內固含有婦科醫療器材乙
    批，但該等器材係馬敬恕醫師所有，乃先前陸坦醫師離開後
    留給馬敬恕醫師，且器械有瑕疵，藥品當時均已過期，並非
    供墮胎之用；另檢驗報告單係鄰居來請教伊護理問題所寫，
    伊並未實施醫療行為云云。
二、惟查：
(一)被告於警詢供稱：「我是於87年8月31日23時50分在在台北
    市○○街14之3號2樓為警查獲。我有在警方查獲地從事替人
    手術（墮胎）行為。游碧蓮於我在替病人做墮胎時在旁幫助
    我從事醫療行為。每墮胎病患均收取新台幣4千元之代價。
    每墮胎一名我即給游碧蓮1千元之代價。我與游碧蓮均沒有
    醫師執照。如果我不在時都是由游替病患看診。我於86年8
    月1日因乳癌在台北市立中興醫院動過手術。（妳於開刀期
    間係由何人看診）是由游碧蓮替人看診，並替病患做墮胎手
    術及注射。」等語（見13136號卷第8頁背面、第9頁正面）
    ；於檢察官偵查中供稱：「（87年9月1日凌晨零時，你是否
    幫病人診療？）是的，剛剛好有位病人說她懷孕三個月了，
    我摸摸她肚子發現沒有。約82年開始，剛開始在我住處1樓
    ，當時有馬醫師及陸醫師，但因他們是男醫生，而且年紀大
    了，所以大部分都是我自己來看，游碧蓮是從85年間才開始
    看，後來沒有醫生，怕被取締，才搬到2樓，還是由我看診
    ，遇到有流產手術時，我才請游碧蓮過來幫忙，每流產一個
    付他5百元至1千元，我則向病人收4千元，非流產的門診費
    用約3、4百元。（昨天查扣到的東西都是妳的）出生證明是
    我以前在八里服務的八仙診所留下來的，其餘的東西都是診
    療或墮胎時會用到。」等語（見13136號卷第50頁背面、第
    51頁正面），已自承有違反醫師法及圖利加工墮胎犯行。
(二)證人即原審同案被告乙○○於警詢供稱：「於87年9月1日零
    時在台北市○○街14之4號3樓搜索。偶爾甲○○有從事墮胎
    行為，就會叫我過去幫忙。抬病人、打針等工作。（他是否
    有付妳錢？）每次均拿6百元、8百元、1千元不等之金錢給
    我作為酬勞。（從何時開始幫忙？）大約從85年11月開始。
    （妳是否有醫師、或助產士或護士執照）均沒有」等語（見
    13136號卷第3頁背面至第4頁背面）；於檢察官偵查中供稱
    ：「甲○○要幫婦女墮胎，就會叫我到惠仁診所去，從85年
    11月開始到現在，最少有10個以上，我只是到該處幫忙打針
    、抬病人、洗器械。每個病人甲○○給我5百元至1千元不等
    之代價。」等語（見13136號卷第46頁至第47頁背面）。且
    原審同案被告乙○○選任辯護人胡世斌律師於偵查中亦具狀
    稱：本案被告游碧蓮因傅瑞嬌販嬰案件涉及仲介，於87年9
    月1日遭鈞長收押禁見，至今已一個多月，本辯護人87年10
    月7日接見被告，據其告稱：「所涉案事實先後於警訊、偵
    調各庭供承不諱．．．」，被告顯無串供之虞，本案涉案主
    嫌犯傅瑞嬌及甲○○先後均獲鈞長交保，被告為從犯未予交
    保有欠公允．．．等語，有聲請狀附可考（13136號卷第77
    頁背面），足見原審同案被告乙○○於警偵訊所述屬實，且
    與被告上開自白相符。
(三)證人傅瑞嬌於警詢證稱：「（甲○○是何時開始開設地下婦
    產科）是在82年年底搬至華西街二樓經營密醫的工作。」等
    語；於87年9月1日檢察官偵查中證稱：「我知道甲○○及游
    碧蓮在華西街14之2號處用惠仁診所名義做密醫，因為有病
    人從該處轉來對我說在該處給2位女醫師看，看不好，到我
    經營之崇愛婦產科來，我才知道，另外，惠仁診所的負責醫
    師是男醫師，在4年前就不做了，我才確定她們2人在做密醫
    」等語（13136號卷第44頁背面、第45頁），與被告於檢察
    官偵查中供稱：「約82年開始，剛開始在我住處1樓，當時
    有馬醫師及陸醫師，但因他們是男醫生，而且年紀大了，所
    以大部分都是我自己來看，游碧蓮是從85年間才開始看，後
    來沒有醫生，怕被取締，才搬到2樓，還是由我看診，遇到
    有流產手術時，我才請游碧蓮過來幫忙」等語相符（見1313
    6號卷第50頁背面、第51頁），佐以證人即原審同案被告乙
    ○○於本院審理時證稱：「（82年的時候有無在甲○○的惠
    仁診所工作？）82年時是陸坦醫師住診，我有在那裡工作，
    甲○○也是在那裡擔任護士」等語，以及卷附台北市萬華區
    衛生所92年11月26日北市萬衛三字第09260758400號函記載
    ：馬敬恕醫師係於83年9月17日至84年11月25日在該區申請
    設立惠仁診所（見本審更（一）卷第58頁）觀之，足見被告
    上開所供：伊於82年起在上址從事醫療行為，惠仁診所原來
    係陸坦醫師及馬敬恕住診，後來沒有醫生，怕被取締，始搬
    到2樓等語屬實，被告自82年起在上址從事醫療行為之自白
    ，與事實相符，至堪採信。
(四)證人王美江於本院前審證稱：本案係傅瑞嬌案件衍生出來之
    案件，當天其等為等病患來就診，與檢察官在現場守候埋伏
    約2個小時，見有人進入惠仁診所，才進入搜索，當時即看
    到被告甲○○，1名女子正就診，正在注射針筒，針頭還插
    在看診的人身上，現場設有就診器材，當時檢察官有詢問被
    告甲○○在做什麼等語（本院94年8月2日審判筆錄），且被
    告於警詢及檢察官偵查中已自承：遭查獲當時即87年9月1日
    凌晨零時許，正在替病人診療等語（見13136號卷第50頁背
    面），足見被告確有實施醫療行為。至被告遭查獲是日前往
    就診之病人，警方固未製作筆錄（按證人王美江本院前審證
    稱：因為其等係轄區外之搜索，無法將該病患帶至桃園訊問
    等語），惟僅屬於警方偵辦過程存有瑕疵之問題，尚難據為
    有利於被告之認定。
(五)臺灣桃園地方法院檢察署檢察官於87年8月31日、同年9月1
    日，率同桃園縣警察局刑警隊前往台北市○○街14之3號2樓
    惠仁診所搜索，扣得如附表一所示之物品，被告於偵查中坦
    承均係伊個人所有，都是診療或墮胎時會用到等語（見1313
    6號卷第8頁、第51頁背面），其中扣案之墮胎用吸引器等物
    ，與被告及原審同案被告乙○○自白有共同為婦女作墮胎手
    術相合。雖被告嗣辯稱：該等器械均為馬敬恕醫師所有，係
    陸坦醫師離開後留給馬敬恕醫師云云，但查：證人馬敬恕於
    本院前審證稱：伊係經朋友介紹認識被告，因被告在華西街
    14 號有房子住在3樓，且有護士執照，而因伊有醫師執照，
    2人乃決定開業，即是惠仁診所。當時未預定看婦產科，客
    人來看什麼病就看什麼病，因那邊有風化區有公娼，常有小
    姐感冒、陰道發炎等疾病來看病，開業時間即是開業執照上
    之開業時間，嗣因生意不好，賺錢不夠開支，伊即撤掉惠仁
    診所牌照，搬到台北市○○路242巷53號1號2樓開設「申一
    診所」，10幾年未遷移，87年遭檢察官查扣之物品係伊購買
    ，離開後將物品置放在該處等語，與被告供稱：該物品係陸
    坦醫師留給馬敬恕醫師云云，互相迴異，且證人馬敬恕證稱
    離開惠仁診所係另行開設「申一診所」，並非停業，衡情上
    開醫療器械、藥品如係其所有，何以於另行開設「申一診所
    」後未一併攜走？況被告供稱：馬敬恕醫師因為年紀大了，
    看一般科，沒有看婦產科等語（本院前審94年8月23審判筆
    錄），則馬敬恕醫師當不可能備有墮胎吸引器、陰道擴張器
    、子宮頸單鉤等器具，足見扣案之物品係被告所有，被告嗣
    改稱係馬敬恕醫師所有，不足採信，證人馬敬恕上開證言，
    亦無非迴護被告之詞，要無足取。至扣案附表一編號19之插
    電吸引器塑膠管雖已斷成3截，呈損壞狀態，但被告既承認
    扣案物墮胎時會用，自不排除其於使用後損壞之可能，是該
    機具嗣雖損壞，仍應認係供本件犯罪之物，併此敘明。
(六)扣案之信安醫事檢驗所檢驗報告單，其內有關於「陳小姐」
    、「文華」、「文莉」、「小倩」、「蔡秀珊」、「雅雅」
    「小尤」、「陸小姐」、「珊珊」、「雅慧」、「高小姐」
    、「嘉寶」、「陳思思」、「陳惠仁」、「小莉」、「小由
    」、「慧芹」、「美雅」、「周小姐」、「李小姐」、「張
    小姐」、「阿真」、「宜珍」、「小陳」、「吳小姐」、「
    曾小姐」、「趙秀嬌」、「翁寶雲」等病患，因性病或他病
    前往檢驗及求治之記載。且依該檢驗報告單觀之，介紹醫院
    為惠仁診所，時間係85年1月3日起至87年7月17日止，有檢
    驗證明單扣案可稽，而自84年11月25日起，馬敬恕醫師並未
    在惠仁診所看診，有如前述，是在該段期間，惠仁診所如僅
    係介紹病患前去檢驗，檢驗報告單不可能回流至惠仁診所，
    顯見檢驗報告書上之病患係在惠仁診所就診後，因須檢驗，
    乃介紹至信安檢驗所檢驗，再持檢驗報告單回惠仁診所求診
    無疑。再者，扣案檢驗報告單之內容，大部分係關於淋病、
    菜花、梅毒、疹、披衣茵、愛滋病等有關性病之檢驗報告
    ，其他少數係關Ｂ型肝炎之檢驗報告，亦與上開診所設在華
    西街之特殊環境有密切之關連，自足作為不利於被告之論據
    。
(七)被告雖辯稱：扣案之檢驗報告單係鄰居拿來向伊請教護理問
    題，扣案之藥品均係馬敬恕醫師留下，當時均已過期，要報
    廢云云。惟查：被告鄰居如係持檢驗報告單向其請教問題，
    則請教完畢即應取回檢驗報告單，何以數十人之檢驗報告單
    均放置於被告處所？又何以該檢驗報告單會記載介紹醫院為
    惠仁診所？足見被告所辯不實。再扣案之藥物及用品，除如
    附表一編號37之藥品，被告於本院供稱：「編號37是治療內
    耳神經不平衡，是我在吃的藥，是我自己到西藥房買的。」
    等語，如附表一編號55之針劑，被告供稱係伊作放射線治療
    使用，如附表一編號56、57之維他命，被告供稱係伊個人服
    用者（本院94年8月23日審判筆錄），以及部分藥品未載明
    有效期限者外，其他如附表一編號21、22、23、24、25、27
    、28、31、32、34、35、36藥品之有效期限，仍在馬敬恕醫
    師離開即84年11月25日以後，另如附表一編號23、28、35之
    藥品，期限長達至民國90年，足見被告所辯稱該藥品係馬敬
    恕醫師留下，當時均已過期，要報報廢云云，無非飾詞巧飾
    ，洵不足採。
(八)雖原審同案被告乙○○嗣供稱：伊於85年11月至86年11月間
    係擔任全職保姆，有受顧兒童之父親陳信宏為證，其後自87
    年1月至同年12月，則在味全食品股份有限公司（以下簡稱
    味全公司）工作，並提出扣繳憑單為憑，證明其未參與實施
    墮胎或密醫之犯行云云；證人陳信宏於本院上訴審亦證稱：
    伊於85年11月至86年11月間，曾請乙○○擔任24小時保姆等
    語（90年上訴字第1329號卷─以下簡稱上訴卷，卷（二）第
    34頁）。但查：原審同案被告乙○○供稱伊係在台北市○○
    街14之4號3樓住處帶小孩，該處即在被告開設之惠仁診所（
    台北市○○街14之3號2樓）隔壁，是以其利用餘暇至被告之
    診所協助，即非無可能，參以原審同案被告乙○○於警詢供
    稱：伊自85年11月間起，被告要為婦女墮胎時，即叫伊到惠
    仁診所幫忙打針、抬病人、洗器械等語，益見原審同案被告
    乙○○因與被告緊鄰而居，是以其利用帶小孩之閒暇應被告
    之約前往幫忙，實可併行不悖，是原審同案被告上開所辯，
    自無足取。又原審同案被告乙○○縱於87年間在味全公司上
    班，但因被告之診所工作，並非全職，是其利用在味全公司
    上班以外時間（如夜間），應被告之邀，前往幫忙墮胎或應
    診，亦無違常情。原審同案被告乙○○辯稱替人帶小孩及在
    味全公司任職云云，尚不足做為有利被告之證明。另證人即
    信安醫事檢驗所許經宏（業於93年9月9日死亡）於本院上訴
    審雖證稱﹕伊曾為惠仁診所檢驗，曾見被告送過檢體，有時
    伊會親自送回，但未見過乙○○在診所幫被告的忙等語（上
    訴卷（二）第35頁、第36頁），但原審同案被告被告乙○○
    並非全日在診所內，已如前述，是以證人許經宏因偶至惠仁
    診所致未見乙○○，亦合常情，況證人許經宏僅至診所遞送
    檢驗報告，當不至逗留過久，亦不致對診所內何人在場多加
    注意，證人許經宏上開證詞，尚不足作為有利於被告或乙○
    ○之認定。至原審同案被告乙○○於本院審理時經交互詰問
    固證稱：「（審判長問：你有無擔任過甲○○的助手？）沒
    有，也沒有替病人打針、洗器具等。（審判長問：你有無看
    過甲○○替病人看病？）沒有看過」等語；但與上開證據不
    符，且原審同案被告乙○○亦因本案經本院判處有期徒刑10
    月，未上訴而確定，有判決書在卷為憑，足見其上開證詞，
    無非事後迴護被告之詞，不足採信。
(九)本案雖未扣得病歷資料以查明被告於上開期間，究於何時？
    為何位懷孕婦女實行墮胎行為？惟查本件病患主要疾病係性
    病，病人基於隱私及名譽，未出示真名，乃人情之常，而被
    告從事密醫行為，亦不會製作病歷資料存底，是以病患之姓
    名、住址即無從查考，亦無法查明實施手術之日期，但仍不
    足認定被告未為懷孕婦女實行墮胎行為之認定。再者，依證
    人即原審同案被告乙○○於檢察官偵查中供稱：「甲○○要
    幫婦女墮胎，就會叫我到惠仁診所去，從85年11月開始到現
    在，最少有10個以上。」等語，被告至少為10位姓名不詳之
    懷孕婦女實行墮胎行為，而依罪疑唯輕，利歸被告之原則，
    本院乃認定被告係於上開期間，先後為10位姓名不詳之懷孕
    婦女實行墮胎行為。
(十)起訴書雖記載原審同案被告乙○○係自82年某日起與被告基
    於犯意聯絡，為違反醫師法及墮胎之犯行。惟查原審同案被
    告乙○○係自85年11月間起，與被告未具合法醫師資格，共
    同為懷胎之婦女墮胎，或與被告共同實施其他醫療行為等情
    ，業據原審同案被告乙○○及被告於警詢及偵查中供明在卷
    ，互核相符，俱如前述，是自82年某日起至年10月止，原審
    同案被告乙○○並無違反醫師法或圖利加工墮胎之行為，附
    此敘明。
(十一)綜上所述，本件事證明確，被告上開所辯，要屬砌詞巧飾
      ，不足採信，其犯行堪以認定。
三、按刑法於94年2月2日修正，95年7月1日施行，修正後刑法第
    56條連續犯之規定已刪除，原可依裁判上一罪論處之連續犯
    等數個犯罪行為，應予數罪併罰，此刪除雖非犯罪構成要件
    之變更，但顯已影響行為人刑罰之法律效果，自屬法律變更
    ，依新法第2條第1項規定，比較新舊法結果，仍應適用較有
    利於被告之行為時法律即舊法論以連續犯。次按行為後法律
    有變更者，適用行為時之法律。但行為後之法律有利於行為
    人者，適用最有利於行為人之法律，刑法第2條第1項定有明
    文。查95年7月1日修正施行之刑法第33條第5款規定：「罰
    金：新臺幣1千元以上，以百元計算之。」，而施行法第1條
    之1第1項規定「中華民國94年1月7日刑法修正施行後，刑法
    分則編所定罰金之貨幣單位折算為新台幣。」，第二項規定
    「94年1月7日刑法修正時，刑法分則編未修正之條文定有罰
    金者，自94年1月7日刑法修正施行後，就其所定數額提高為
    30倍。但72年6月26 日至94年1月7日新增或修正之條文，就
    其所定數額提高為3倍」，與行為時法律即罰金罰鍰提高標
    準條例第一條前段比較結果，並無有利於被告，是就被告所
    犯法定刑有罰金刑部分所定罰金數額之提高標準，自應適用
    行為時罰金罰鍰提高標準條例第1條前段之規定。
四、按婦產科醫院使用吸引器將胎兒吸出之手術，係屬醫療行為
    ，須由醫師親自執行，輔助人員不得為之，有行政院衛生署
    66年4月14日衛署醫字第146485號函可參（見本院上訴卷（
    一）第293頁）。被告未取得合法醫師資格，擅自執行醫療
    業務，並意圖營利，受懷胎婦女囑託使之墮胎，所為係犯81
    年修正之醫師法第28條第1項前段之未取得合法醫師資格，
    擅自執行醫療業務及刑法第290條第1項之營利加工墮胎罪。
    被告犯罪時間係自82年至87年9月1日凌晨，原審同案被告乙
    ○○犯罪時間係自85年11月間起87年9月1日被查獲前某時止
    ，兩人自85年11月間起87年9月1日被查獲前某時止，就所犯
    違反醫師法及意圖營利加工墮胎罪，互有犯意聯絡及行為分
    擔，為共同正犯。被告行為後，醫師法第28條業於91年1月
    16日修正公布施行，同年月18日生效，修正前該條第1項規
    定之法定刑為1年以上3年以下有期徒刑，得併科新台幣3萬
    元以上15萬元以下罰金；修正後該條第1項之法定刑為6個月
    以上5年以下有期徒刑，得併科新臺幣30萬元以上150萬元以
    下罰金，就最低度有期徒刑而言，雖以新法規定較有利於被
    告，然最高度刑，則由原來之3年提高為5年，併科罰金之數
    額亦大幅提高，綜合比較新舊法之規定，應以舊法之規定有
    利於被告，是以被告違反醫師法部分，自應適用修正前醫師
    法第28條之規定處斷。被告前後多次意圖營利加工墮胎，時
    間緊接，手段相若，犯罪構成要件相同，顯係基於概括犯意
    反覆為之，應依連續犯之規定論以一罪，並加重其刑。被告
    以一行為觸犯連續意圖營利加工墮胎及違反醫師法罪名，為
    想像競合犯，應依法從一重之連續圖利加工墮胎罪處斷。
五、原審因予論罪科刑，固非無見。惟查：(一)被告行為後，醫
    師法第28條業已修正，有如前述，原審未及比較適用，已有
    未洽。(二) 如附表一編號37所示之物品，藥名為「諧華洛
    錠」，係治療內耳障害之用，與被告從事之上開疾病或手術
    等醫療行為無關，另如附表一編號42、43所示之無藥名玻璃
    瓶，並未標示藥品名稱，亦缺乏證據證明與本案有關（均詳
    如後述），原審逕認係被告所有，供犯罪所用，而為沒收之
    宣告，亦有不當。被告上訴意旨，否認犯罪，雖無足取，但
    查原判決此部分既有上開可議，要屬無可維持，應由本院將
    此部分原判決及執行刑部分予以撤銷改判。爰審酌被告未具
    合法醫師資格，竟意圖營利，擅自執行醫療業務，並為人墮
    胎，罔顧他人生命、身體之健康、安全，惡性非輕，且犯後
    飾詞卸責，自不宜寬縱等一切情狀，量處如主文第二項所示
    之刑。
六、扣案附表一、二所示之物品，業經本院前審勘驗並提示被告
    告以要旨或使被告辨認，有本院94年6月8日勘驗筆錄、同年
    8 月2日審判筆錄、同年8月23日審判筆錄在卷可稽。其中扣
    案附表一編號1至36、編號38至41、44所示之物品，係被告
    所有，與原審共同被告乙○○違反醫師法第28條第1項前段
    所用之物等情，業經被告供明在卷（見偵卷第13136號卷第
    51頁背面），應依修正前醫師法第28條第1項規定宣告沒收
    。另附表一編號37所示之物品，藥名為「諧華洛錠」，係治
    療內耳障害之用，且被告於本院供稱：「編號37是治療內耳
    神經不平衡，是我在吃的藥，是我自己到西藥房買的。」等
    語，已難認與被告從事之上開疾病或手術等醫療行為有關，
    如附表一編號42、43所示之無藥名玻璃瓶，並未標示藥品名
    稱，亦缺乏證據證明與本案有關，如附表一編號55所示之物
    品，被告供稱係伊自己作放射線治療所用之物。如附表一編
    號56、57之維他命，被告供稱係伊個人服用之藥物（本院前
    審94年8月23日審判筆錄），均與本件犯罪無關，乃均不予
    諭知沒收。至如附表一編號45至54號所示之空白診斷書及房
    屋契約書等物品（詳如附表一所示），亦與被告本件犯行無
    關；另在原審同案被告乙○○處查扣如附表二所示之物品，
    其中編號1部分，原審同案被告乙○○初稱係自己要用之藥
    物等語（13136號卷第4頁），嗣雖改稱非伊所用，不知其用
    途等語（本院94年8月2日審判筆錄），有所不一，但亦無法
    證明與本件犯行有關，自不予宣告沒收。至附表二編號2至6
    之物品，均與本案犯罪無涉，亦無庸諭知沒收。
據上論斷，應依刑事訴訟法第369條第1項前段、第364條、第299
條第1項前段、81年7月29日修正之醫師法第28條第1項前段、行
為時刑法第56條、刑法第2條第1項但書、第28條、第290條第1項
、第55條，行為時罰金罰鍰提高標準條例第1條前段，判決如主
文。
本案經檢察官呂光華到庭執行職務。
中    華    民    國    95    年    12    月    6     日
                  刑事第十七庭  審判長法  官  陳貽男
                                      法  官  鄭水銓
                                      法  官  高明哲
以上正本證明與原本無異。
如不服本判決，應於收受送達後十日內向本院提出上訴書狀，其
未敘述上訴之理由者並得於提起上訴後十日內向本院補提理由書
（均須按他造當事人之人數附繕本）。
                                      書記官  李垂福
中    華    民    國    95    年    12    月    7     日
附錄：本案論罪科刑法條全文
81年7月29日修正之醫師法第28條第1項前段、刑法第290條第1項
未取得合法醫師資格，擅自執行醫療業務者，處六個月以上五年
以下有期徒刑，得併科新臺幣三十萬元以上一百五十萬元以下罰
刑法第290條第1項
(意圖營利加工墮胎罪)
意圖營利，而犯前條第 1 項之罪者，處六月以上五年以下有期徒
刑，得併科五百元以下罰金。
附表一：被告遭扣押之物品：
┌────┬──────────┬─────────────┬─────────┐
│編   號 │物   品   名   稱   │數                    量  │備              註│
├────┼──────────┼─────────────┼─────────┤
│   1    │大鑷子              │ 壹拾伍支                 │放置於大器械盒內  │
├────┼──────────┼─────────────┼─────────┤
│   2    │小鑷子              │ 壹支                     │同上              │
├────┼──────────┼─────────────┼─────────┤
│   3    │止血鉗              │ 貳支                     │同上              │
├────┼──────────┼─────────────┼─────────┤
│   4    │壓舌板              │ 壹支                     │同上              │
├────┼──────────┼─────────────┼─────────┤
│   5    │陰道擴張器          │ 陸個                     │同上              │
├────┼──────────┼─────────────┼─────────┤
│   6    │勾避孕器器具        │ 壹支                     │放置於小器械盒內  │
├────┼──────────┼─────────────┼─────────┤
│   7    │手術時磨刀器具      │ 壹支                     │同上              │
├────┼──────────┼─────────────┼─────────┤
│   8    │子宮頸擴張器        │ 壹拾壹支                 │同上              │
├────┼──────────┼─────────────┼─────────┤
│   9    │吸引器              │ 肆支                     │同上              │
├────┼──────────┼─────────────┼─────────┤
│  10    │鑷子                │ 肆支                     │同上              │
├────┼──────────┼─────────────┼─────────┤
│  11    │刮匙                │ 參支                     │同上              │
├────┼──────────┼─────────────┼─────────┤
│  12    │子宮頸單鉤          │ 貳支                     │同上              │
├────┼──────────┼─────────────┼─────────┤
│  13    │剪刀夾              │ 貳支                     │同上              │
├────┼──────────┼─────────────┼─────────┤
│  14    │陰道擴張器          │ 壹支                     │同上              │
├────┼──────────┼─────────────┼─────────┤
│  15    │剪刀                │ 壹支                     │同上              │
├────┼──────────┼─────────────┼─────────┤
│  16    │直的止血鉗          │ 壹支                     │同上              │
├────┼──────────┼─────────────┼─────────┤
│  17    │彎的止血鉗          │ 陸支                     │同上              │
├────┼──────────┼─────────────┼─────────┤
│  18    │彎盆                │ 貳個                     │同上              │
├────┼──────────┼─────────────┼─────────┤
│  19    │插電吸引器          │ 壹台                     │塑膠管斷成3節     │
├────┼──────────┼─────────────┼─────────┤
│  20    │針筒                │ 壹拾陸                   │大針筒14支，小針筒│
│        │                    │                          │2支，均未開封     │
├────┼──────────┼─────────────┼─────────┤
│  21    │針頭                │ 貳拾捌支                 │均未開封，外包裝記│
│        │                    │                          │載有效期限2002年7 │
│        │                    │                          │月                │
├────┼──────────┼─────────────┼─────────┤
│  22    │藥名「鹽酸四環素」  │ 壹瓶                     │有效期間84年6月1日│
│        │                    │                          │到88年6月1日      │
├────┼──────────┼─────────────┼─────────┤
│  23    │藥名「阿西他米諾」  │ 同上                     │有效期間至90年8月 │
├────┼──────────┼─────────────┼─────────┤
│  24    │藥名「濕敏健」      │ 同上                     │有效期間至86年3月 │
├────┼──────────┼─────────────┼─────────┤
│  25    │藥名「先泰腸榮」    │ 同上                     │85年11月30日製造，│
│        │                    │                          │有效期間到87年11月│
│        │                    │                          │30 日             │
├────┼──────────┼─────────────┼─────────┤
│  26    │藥名「寧司泰定膠囊」│ 同上                     │抗黴菌，有效期限至│
│        │                    │                          │85 年8月          │
├────┼──────────┼─────────────┼─────────┤
│  27    │藥名「安默黴素」    │ 同上                     │有效期限至89年3月 │
├────┼──────────┼─────────────┼─────────┤
│  28    │藥名「家舒康定」    │ 同上                     │有效期限至90年1月 │
├────┼──────────┼─────────────┼─────────┤
│  29    │藥名「康胃錠」      │ 同上                     │有效期限至85年5月 │
├────┼──────────┼─────────────┼─────────┤
│  30    │藥名「抑炎源糖衣錠」│ 同上                     │未有日期          │
├────┼──────────┼─────────────┼─────────┤
│  31    │藥名「克僂強片」    │ 同上                     │治療皮膚過敏，有效│
│        │                    │                          │期限至87年12月    │
├────┼──────────┼─────────────┼─────────┤
│  32    │藥名「克僂強片」    │ 同上                     │有效期限至88年9月 │
├────┼──────────┼─────────────┼─────────┤
│  33    │藥名「蘋果酸氯芬尼拉│ 同上                     │治療濕疹、藥物疹  │
│        │明錠」              │                          │未載有效期限      │
├────┼──────────┼─────────────┼─────────┤
│  34    │藥名ＫＡＴＡＳＥ（日│ 同上                     │治療虛弱體質、妊產│
│        │拼音的藥）          │                          │婦使用，有效期限至│
│        │                    │                          │87年8月           │
├────┼──────────┼─────────────┼─────────┤
│  35    │藥名「美特錠」      │ 同上                     │陰道炎、白帶使用，│
│        │                    │                          │有效期限至90年7月 │
├────┼──────────┼─────────────┼─────────┤
│  36    │藥名「解痰除錠」    │ 同上                     │製造日期88年9月19 │
│        │                    │                          │、有效日期89年9月 │
│        │                    │                          │18日              │
├────┼──────────┼─────────────┼─────────┤
│  37    │藥名「諧華洛錠」    │ 同上                     │治療內耳障害，無日│
│        │                    │                          │期記載            │
├────┼──────────┼─────────────┼─────────┤
│  38    │藥名「達多幫錠」    │ 同上                     │治療膀胱神經控制不│
│        │                    │                          │適，所伴隨排尿症狀│
│        │                    │                          │無相關日期記載    │
├────┼──────────┼─────────────┼─────────┤
│  39    │藥名「苯巴比特魯錠」│ 同上                     │無日期記載        │
├────┼──────────┼─────────────┼─────────┤
│  40    │藥名「西華黴素」    │ 壹拾瓶                   │葡萄球菌、鍊球菌、│
│        │                    │                          │肺炎雙球菌等症狀、│
│        │                    │                          │有效期限至87年1月2│
│        │                    │                          │日                │
├────┼──────────┼─────────────┼─────────┤
│  41    │藥名「次沒食子酸」  │ 壹瓶                     │沒標示日期        │
├────┼──────────┼─────────────┼─────────┤
│  42    │無藥名玻璃瓶        │ 壹拾瓶                   │沒標示藥名、製造日│
│        │                    │                          │期                │
├────┼──────────┼─────────────┼─────────┤
│  43    │無藥名玻璃瓶        │ 壹瓶                     │玻璃瓶破損，膠囊散│
│        │                    │                          │落                │
├────┼──────────┼─────────────┼─────────┤
│  44    │檢驗報告單          │ 壹疊                     │                  │
├────┼──────────┼─────────────┼─────────┤
│  45    │空白診斷證明書      │ 壹本                     │另有1張未有醫師簽 │
│        │                    │                          │名之診斷證明書1張 │
├────┼──────────┼─────────────┼─────────┤
│  46    │房屋租賃契約        │ 壹份                     │                  │
├────┼──────────┼─────────────┼─────────┤
│  47    │房屋租賃契約        │ 肆張                     │                  │
├────┼──────────┼─────────────┼─────────┤
│  48    │照片                │ 伍張                     │                  │
├────┼──────────┼─────────────┼─────────┤
│  49    │陳正貴、周婉花之子出│ 壹張                     │                  │
│        │生證明              │                          │                  │
├────┼──────────┼─────────────┼─────────┤
│  50    │盧淑惠之子出生證明  │ 壹張                     │                  │
├────┼──────────┼─────────────┼─────────┤
│  51    │空白出生證明        │ 壹本                     │                  │
├────┼──────────┼─────────────┼─────────┤
│  52    │馬敬恕開業執照影本  │ 壹張                     │                  │
├────┼──────────┼─────────────┼─────────┤
│  53    │馬敬恕醫師公會會員證│ 壹張                     │                  │
│        │書影本              │                          │                  │
├────┼──────────┼─────────────┼─────────┤
│  54    │陸坦醫師證書影本    │ 壹張                     │                  │
├────┼──────────┼─────────────┼─────────┤
│  55    │針劑                │ 伍盒                     │淡色維他命Ｃ針劑44│
│        │                    │                          │支，深黃色止痛針劑│
│        │                    │                          │13支，另1支破損空 │
│        │                    │                          │瓶                │
├────┼──────────┼─────────────┼─────────┤
│  56    │維他命              │壹瓶                      │有效期限至86年7月 │
├────┼──────────┼─────────────┼─────────┤
│  57    │綜合維他命          │壹瓶                      │未標示日期        │
└────┴──────────┴─────────────┴─────────┘
附表二：原審同案被告乙○○遭扣押之物品
┌────┬──────────┬─────────────┐
│編   號 │物   品   名   稱   │數                    量  │
├────┼──────────┼─────────────┤
│   1    │「臺歐靜」鎮靜劑    │ 貳    盒                 │
├────┼──────────┼─────────────┤
│   2    │ 公文封             │ 參    個                 │
├────┼──────────┼─────────────┤
│   3    │ 記事本             │ 肆    本                 │
├────┼──────────┼─────────────┤
│   4    │ 臨時租賃契約       │ 壹    張                 │
├────┼──────────┼─────────────┤
│   5    │ 銀行匯款單         │ 壹拾肆張                 │
├────┼──────────┼─────────────┤
│   6    │ 印章               │ 貳    枚                 │
└────┴──────────┴─────────────┘


司法院資訊處製作；財團法人民間司法改革基金會備份。
